【裁判字號】    97,台上,1132
【裁判日期】    970320
【裁判案由】    違反貪污治罪條例
【裁判全文】
最高法院刑事判決            九十七年度台上字第一一三二號
上  訴  人  甲○○
選任辯護人  吳金棟律師
上列上訴人因違反貪污治罪條例案件，不服台灣高等法院中華民
國九十六年六月二十九日第二審判決（九十五年度上訴字第三七
一０號，起訴案號：台灣桃園地方法院檢察署九十四年度偵字第
八八九八號、第一三七六一號），提起上訴，本院判決如下：
    主  文
上訴駁回。
    理  由
按刑事訴訟法第三百七十七條規定：上訴於第三審法院，非以判
決違背法令為理由不得為之；是提起第三審上訴，應以原判決違
背法令為理由，係屬法定要件；如果上訴理由書狀並未依據卷內
訴訟資料具體指摘原判決不適用何種法則或如何適用不當，或所
指摘原判決違法情事，顯與法律規定得為第三審上訴理由之違法
情形不相適合時，均應認其上訴為違背法律上之程式，予以駁回
。原判決撤銷第一審關於上訴人甲○○違反貪污治罪條例部分之
科刑判決及偽造公文書部分諭知無罪之判決，認兩部分有牽連關
係，改判論處上訴人依據法令從事公務之人員，對於主管之事務
，明知違背法令，直接圖其他私人不法利益，因而獲得利益罪刑
（處有期徒刑四年，褫奪公權三年）。
上訴人之上訴意旨略以：(一)、原判決未就上訴人究係如何圖利彭
楊速嬌及圖利之因素為何、實行經過及有無獲得不法利益等項加
以調查，即就發還保證金之部分，認為上訴人有對於主管之事務
，明知違背法令，直接圖其他私人不法利益，因而獲得利益之事
實，且上訴人在原審審理時，請求傳訊刑事執行業務相關人員以
明瞭作業流程，惟審判長均不置理，有應行調查之事項未予調查
之違法。(二)、保證金係為保證受刑人能到案執行之手段，保證金
於沒入裁定確定前，如受刑人能到案執行，仍應發還於具保人。
本件縱如證人所說，彭尚隆並未逃亡，且於通緝隔日即逮捕到案
（民國九十四年四月二十九日發佈通緝，九十四年四月三十日到
案），於實務上執行業務程序，此時向法院聲請沒入保證金，法
院尚未及裁定，則保證金仍應發還具保人廖靖雯。是上訴人縱因
觀念錯誤，先行發還保證金，然此保證金最終仍須發還，上訴人
如何構成圖利罪？(三)、依貪污治罪條例第六條第二項之規定，同
法第六條第一項第四、五款之圖利罪不處罰未遂犯。原判決既敘
明本件經李秀敏檢察官批示准予發還保證金給彭楊速嬌，而完成
圖利行為。又認本件對主管事務圖利罪，發還保證金，係上訴人
完成該發還保證金予彭楊速嬌之犯罪構成要件事實行為，而論以
圖利既遂，其認定事實即有矛盾且有適用法則不當之違誤。又原
判決既認定上訴人並未在委任書之審核欄上偽造審核章或偽造簽
名之行為，何以僅憑上訴人在九十三年十二月三十日詢問筆錄上
偽造「蔡正雄」之署名，即認上訴人圖利既遂？(四)、上訴人縱有
偽造承辦檢察官之簽名，惟各該公文書之內容均不違背真實，應
不成立偽造公文書。第一審就此為無罪之諭知，檢察官上訴後並
未提出任何新事實、新證據，該無罪部分應予維持。(五)、綜觀證
人廖靖雯、彭楊速嬌、彭尚隆、梁英源之證詞，均無上訴人意圖
索賄、收受或期約任何不法所得或不法利益，原判決主文竟諭知
上訴人「因而獲得利益」。又上訴人與彭楊速嬌等三人素不相識
，無動機圖利不相識之人，上訴人亦不可能圖利僅新台幣（下同
）一萬元之保證金，原判決之認定在邏輯上顯有矛盾等語。惟查
：原判決依憑上訴人自承有原判決事實欄二、三、四所列之偽造
公文書、公務員登載不實等部分事實之供詞、證人許曉微、蔡正
雄、張立中、梁英源、彭楊速嬌、彭尚隆、廖靖雯之證詞、如原
判決附表一、二所示之聲請易科罰金案件審核表、台灣桃園地方
法院檢察署九十四年度執字第二０五號及九十四年度執字第五九
號執行卷宗、同署九十五年四月二十五日桃檢惟人字第０九五０
五００二三四號函、同署九十三年度執字第五九四０號執行卷、
台灣板橋地方法院檢察署九十五年四月二十五日板檢榮人字第０
九五００三二四０三號函暨所附人事資料卷影本、委任書影本及
事實欄三所示訊問筆錄、發還刑事保證金通知、委任書各一份、
如原判決附表二、三所列之訊問筆錄及檢察官執行指揮書等證據
資料，認定上訴人有原判決事實欄所載之犯行；已於理由內，詳
敘其調查證據之結果及取捨證據認定之理由，並就上訴人否認犯
罪，辯稱：伊因患有「環境適應障礙併混合性情緒特徵」之精神
疾病，致其在處理本案刑事執行業務上，關於發還刑事保證金、
換發執行指揮書、易科罰金等程序時，有所偏誤；另彭楊速嬌當
時確呈報彭尚隆有逃亡之虞，符合發還保證金要件，遲早要發還
，伊才發還保證金。伊與彭楊速嬌等人均不相識，不可能貪污；
再關於原判決附表二、三所示，伊所經辦執行案件之訊問筆錄及
執行指揮書上所記載之內容，既與實情相符，雖冒簽承辦檢察官
之姓名，亦不構成偽造公文書罪等語；認非可採，逐一予以指駁
及說明。從形式上觀察，原判決並無適用法則不當及依法應於審
判期日調查之證據而未予調查之違背法令情形。按取捨證據及認
定事實，乃事實審法院適法職權之行使，其對證據證明力所為之
判斷，苟不悖通常一般人日常生活之經驗，又未違背客觀上應認
為確實之定則，並已敘明其何以為此判斷之心證理由者，即不能
任意指為違法。原判決理由已就上訴人否認犯罪所執其冒用檢察
官之簽名而偽造公文書之內容與實情相符，不構成犯罪之辯解，
說明其不足為有利上訴人之認定之理由（見原判決正本第八頁至
第九頁），且原審經審理結果，認該偽造公文書部分與所犯圖利
罪部分，有牽連犯之裁判上一罪關係，因而一併撤銷第一審就該
部分諭知無罪之判決，從一重改判論處上訴人圖利罪刑。所為論
斷，核與卷內資料相符，判決並無違誤。上訴意旨(四)再執以指摘
，係置原判決理由內已詳予說明之事項於不顧，仍執原判決已敘
明不予採納其否認犯罪之辯解，就事實審法院無違於證據法則之
採證認事自由判斷職權之合法行使，再為單純事實上之爭執，自
非合法之第三審上訴理由。依卷內資料，原審已就上訴人圖利部
分予以調查，並於事實欄明白認定，復在理由內詳予說明。又上
訴人雖在原審審理期日以言詞聲請傳喚證人梁英源說明發還保證
金之流程，原審未予傳喚，且未說明不予傳喚之理由，雖稍有微
疵。惟證人梁英源已經在第一審到庭作證，就發還保證金之作業
程序證述在卷，且經上訴人之辯護人予以詰問，均有筆錄在卷可
考（見訴字卷(一)第一二五頁至第一四三頁）；則原審認本件事證
已明，不為無益之調查而未予傳喚，自無調查職責未盡之違法。
上訴意旨(一)執以指摘，自非適法之第三審上訴理由。按「具保之
被告逃匿者，應命具保人繳納指定之保證金額，並沒入之。不繳
納者，強制執行。保證金已繳納者，沒入之」，刑事訴訟法第一
百十八條第一項定有明文。原判決事實認定受刑人彭尚隆因未到
案執行，經拘提無著而予通緝，依上開規定，為彭尚隆具保之保
證金即得依法沒入。惟因該保證金已經上訴人未依規定而提前退
還彭楊速嬌，致無法聲請法院裁定予以沒入。理由亦敘明上訴人
明知不得發還保證金一萬元，係直接圖彭楊速嬌之不法利益，並
使其因領回而獲得一萬元之利益（見原判決正本第十一頁、第十
二頁）。又原判決事實敘明，本件彭楊速嬌係因上訴人冒用檢察
官名義批示准予發回，而由上訴人作業通知彭楊速嬌領取保證金
，值班檢察官李秀敏因而誤以為已經承辦之檢察官核准而誤批發
放，致彭楊速嬌得以領取該保證金，自係因上訴人就其主管之事
務直接圖利所致，彭楊速嬌並因而獲得不法利益。原判決論上訴
人以對於主管事務直接圖他人之不法利益罪，於法尚無違誤。再
原判決既未論上訴人收受賄賂罪，自無須認定上訴人有向彭楊速
嬌期約、收受賄賂。至於其圖利彭楊速嬌之心態如何，則與本件
圖利罪之構成要件無關，原判決未予論，並無理由矛盾之情形
。上訴意旨(二)、(三)、(五)執以指摘，俱非適法之第三審上訴理由。
其他上訴意旨，或係對於原審採證認事之適法職權行使，為事實
上之爭執，或未依據卷內資料具體指摘原判決究係如何違背法令
，俱非合法。綜上，應認上訴人之上訴為違背法律上之程式，予
以駁回。
據上論結，應依刑事訴訟法第三百九十五條前段，判決如主文。
中    華    民    國  九十七  年    三    月   二十   日
                      最高法院刑事第九庭
                          審判長法官  林  永  茂
                                法官  吳  昆  仁
                                法官  蘇  振  堂
                                法官  蕭  仰  歸
                                法官  何  菁  莪
      本件正本證明與原本無異
                                      書  記  官
中    華    民    國  九十七  年    三    月  二十四  日
                                                Ａ


司法院資訊處製作；財團法人民間司法改革基金會備份。
